Inventaris van het archief van de Commissie van Advies voor de Rijksstudiedienst voor de Luchtvaart, (1917) 1920-1937
Nationaal Archief, Den Haag
Commissie Advies Rijksstudiedienst Luchtvaart
Cie. Advies Rijksstudiedienst Luchtvaart
1917-1937
merendeel 1920-1937
W26588
0.50 meter; 80 inventarisnummers.
Normale geschreven, getypte en gedrukte documenten, geen bijzondere handschriften.
Nationaal Archief, Den Haag
Commissie van Advies voor de Rijksstudiedienst voor de Luchtvaart
Royen, Prof. van
Het archief bevat stukken betreffende instelling, samenstelling en opheffing van de commissie, evenals een serie notulen. Daarnaast bevat het onder meer begrotingen, en stukken betreffende personeel, reorganisatie en periodieke verslagen van de Rijksstudiedienst, documentatie, en archiefbescheiden van prof. Van Royen, voorzitter van de commissie.
Archiefvorming
Geschiedenis van de archiefvormer
Ontstaan van de Rijksstudiedienst voor de Luchtvaart
(Zie ook 'De Ingenieur', jaargang 1919, nr. 19, blz. 351 de rede van prof. van Royen, alsmede inv.nr. 72.)
Eind 1917 deed de Nederlandse regering uitgebreide bestellingen bij de Nederlandse en Zweedse vliegtuigindustrie, en gaf daarmede een begin van uitvoering aan haar voornemen de militaire vliegdienst aanzienlijk uit te breiden.
Parallel aan wat in het buitenland geschiedde, groeide ook in Nederland de overtuiging dat de snelle ontwikkeling van de 'vliegkunst' het nodig maakte de verschijnselen, die zich daarbij voordeden, aan een studie te onderwerpen en daartoe een afzonderlijke dienst in te richten, een instituut dat in de driebond, te weten de vliegpraktijk, de fabricage en het wetenschappelijk onderzoek, het laatstgenoemde lid zou zijn.
Besprekingen tussen de betrokken ministers, de Opperbevelhebber en de voorzitter van het Munitie-Bureau leidden ertoe dat dit laatstgenoemde bureau op 17 november 1917 een schema voor de inrichting van een studiedienst voor de luchtvaart aanbood aan de ministers van Oorlog, van Marine en van Koloniën, met het verzoek om in beginsel te besluiten tot de oprichting van zo'n dienst en aan het Munitie-Bureau op te dragen daarvoor een uitgewerkt plan in te dienen.
Nadat de betrokken ministers hun goedkeuring aan dit voorstel hadden gehecht en ook de minister van Binnenlandse Zaken, daartoe door zijn ambtgenoot van Oorlog uitgenodigd, zijn medewerking had toegezegd, werd dr.ir. E.B. Wolff, die werkzaam was bij 'Werkspoor', bereid gevonden zich voor de functie van directeur beschikbaar te stellen en zich - in afwachting van het voteren van gelden voor deze studiedienst door de Staten-Generaal - met het maken van de plannen bezig te houden.
Bij Koninklijk Besluit van 8 mei 1918, nr. 36 werd dr. Wolff met ingang van 15 april 1918 tot directeur van de studie-afdeling van de luchtvaartdienst, later omgedoopt tot Rijksstudiedienst voor de Luchtvaart, benoemd.
Tevens werd door de betrokken bewindslieden goedgevonden dat de studiedienst, gezien de bestaande omstandigheden, onder het Munitie-Bureau zou ressorteren.
Als voorlopige plaats van huisvesting werd de marinewerf op Kattenburg bij Amsterdam aangewezen.
Op 5 april 1919 vond in aanwezigheid van talrijke autoriteiten de feestelijke opening van de gebouwen van de dienst plaats.
Inmiddels gingen er stemmen op, dat, waar nù de oorlog ten einde was gekomen en door de daaruit voortvloeiende demobilisatie de defensiebelangen een niet meer overheersende plaats innamen, de bredere grondslag waarop de Rijksstudiedienst was ontworpen tot zijn recht zou dienen te komen door dit instituut tot het centrale wetenschappelijke orgaan te maken voor alle in Nederland bij de luchtvaart betrokkenen. Het zou daartoe als afzonderlijke dienst ingesteld moeten worden onder het departement van Waterstaat, waaronder reeds de aangelegenheden betreffende de burgerluchtvaart ressorteerden.
Zie inv.nr. 79 alsmede Memorie van Toelichting op de Staatsbegroting voor 1920, Hoofdstuk IX, Waterstaat.
Instelling van de Commissie van Advies
Op 8 januari 1919 richtte de voorzitter van het Munitie-Bureau, prof. L.A. van Royen, een schrijven tot de ministers van Oorlog, van Marine, van Koloniën, van Binnenlandse Zaken, van Onderwijs en van Waterstaat waarin hij zijn ideeën omtrent een voor de Rijksstudiedienst te formeren 'curatorium' ontwikkelde en een samenspraak van de vertegenwoordigers der diverse departementen voorstelde.
Zie inv.nr. 79.
Dit voorstel vond instemming bij de betrokken ministers, waarna op 18 februari daaraanvolgende een bijeenkomst plaatsvond, waarbij tevens een vertegenwoordiger van de Koninklijke Nederlandsche Vereeniging voor Luchtvaart en de directeur van de studiedienst aanwezig waren. Deze bespreking leidde ertoe dat prof. van Royen op 30 april 1919 aan de eerder genoemde ministers, alsmede aan de minister van Landbouw, Nijverheid en Handel een definitief voorstel kon voorleggen, te weten:
De Rijksstudiedienst voor de Luchtvaart moest gebracht worden onder een nog nader aan te wijzen departement, op welks begroting alle benodigde gelden zouden worden aangevraagd,
Tot de Rijksstudiedienst zou een curatorium behoren, bestaande uit één vertegenwoordiger van elk der departementen van Binnenlandse Zaken, van Onderwijs, van Landbouw, Nijverheid en Handel, van Waterstaat, van Marine, van Oorlog, van Koloniën en de Koninklijke Nederlandsche Vereeniging voor Luchtvaart,
Voor de directeur van de dienst diende een instructie te worden vastgesteld in de geest als in een bijlage was aangegeven, en
Voor het curatorium diende eveneens een instructie te worden vastgesteld in de geest als in een bijlage bij de brief was aangegeven.
De minister van Waterstaat merkte in zijn schrijven van 14 mei 1919, La. D, afd. Waterstaat A op dat tegen het tweede punt van deze voorstellen zijnerzijds bezwaren bestonden. Hij zou eerder kunnen meegaan met het denkbeeld dat door zijn departement een commissie van advies zou worden ingesteld, waarvan de leden dan echter niet zitting moesten hebben als vertegenwoordigers van de andere departementen, ofschoon bij hem geen bezwaar bestond dat die leden "door hunnen ambtelijke betrekking tot andere departementen in betrekking zouden staan."
Zie inv.nr. 79.
Bij een nadere bespreking tussen de minister van Waterstaat, het Hoofd van de afdeling Waterstaat A en prof. van Royen op 9 oktober 1919 sprak de laatste zijn vrees uit dat, op grond van de mogelijkheid dat in de praktijk de zaken via het Hoofd van de afdeling Waterstaat A direct met de directeur van de studiedienst zouden worden afgehandeld, de commissie van advies buitenspel zou komen te staan. De minister maakte echter duidelijk dat dit geenszins in zijn bedoeling lag. Bovendien zou het Hoofd van die afdeling ook zitting krijgen in de commissie en daardoor zouden steeds alle zaken in die commissie ter sprake kunnen komen.
Eveneens werd het plan besproken om dr. Wolff in de Staatscommissie inzake de Luchtvaart als lid op te nemen, immers bij de overgang van de Rijksstudiedienst naar het departement van Waterstaat zou dit de beschikking hebben over een permanent instituut waar luchtvaartvraagstukken in de meest uitgebreide zin in studie genomen zouden worden.
Men achtte het daarom van groot belang dat deze permanente organisatie voortdurend in nauwe aanraking zou staan met alle personen en lichamen op het gebied van de luchtvaart.
Nadat de overgang van de Rijksstudiedienst naar het departement van Waterstaat op 1 januari 1920 een feit was geworden en bij Koninklijk Besluit van 16 februari 1920, nr. 67 een Reglement voor de Rijksstudiedienst voor de Luchtvaart was vastgesteld, werd op grond van art. 6 van dat reglement bij Koninklijk Besluit van 27 februari 1920, nr. 71, onder gelijktijdige benoeming van de leden, de Commissie van Advies voor de Rijksstudiedienst voor de Luchtvaart ingesteld.
Zie inv.nr. 3.
De werkzaamheden van de commissie
De taak van de commissie wordt in het reeds vermelde Koninklijk Besluit van 16 februari 1920 als volgt omschreven:
Zie inv.nr. 2.
Zij dient de minister van Waterstaat op diens verzoek, dan wel uit eigener beweging over alle belangrijke aangelegenheden de Rijksstudiedienst betreffende van advies te dienen,
Daartoe moet de commissie tenminste éénmaal in de twee maanden in vergadering bijeenkomen,
Door tussenkomst der commissie dient de directeur maandelijks een verslag van de werkzaamheden en het door hem gevoerde beheer aan de minister uit te brengen,
Jaarlijks moet de directeur voor 1 maart een begroting voor het volgende dienstjaar voorleggen aan de commissie, die op haar beurt deze begroting, voorzien van haar beschouwingen, voor 1 mei bij de minister moet indienen.
Aan de commissie zou een bezoldigd secretaris worden toegevoegd.
De commissie kwam op 22 maart 1920 op het Munitie-Bureau onder voorzitterschap van prof. van Royen voor de eerste maal bijeen, waarbij hij deze, op verzoek van de minister van Waterstaat namens hem, installeerde.
Al in 1920 ging het mis met het voorschrift van de twee-maandelijkse vergaderingen, immers na de derde vergadering op 29 juni kwam men pas in november voor de vierde maal bijeen. Eerst bij Koninklijk Besluit van 3 juli 1930, nr. 61 werd deze twee-maandelijkse vergaderplicht omgezet in: "zoo dikwijls de voorzitter of tenminste twee leden zulks wenschen".
Zie inv.nr. 2.
In totaal kwam de commissie tussen maart 1920 en juni 1936 zesenveertig maal bijeen.
Opheffing van de commissie
Het weergeven van de belevenissen van de commissie komt neer op het beschrijven van de lotgevallen van de Rijksstudiedienst.
Naast haar werkzaamheden ten aanzien van de begrotingen en de daaraan nauw verbonden personeelsproblemen welke uit de taakuitoefening van de dienst voortvloeiden, waren daar de steeds weer opkomende plannen van de regering om de Rijksstudiedienst uit hoofde van bezuinigingsoverwegingen op te heffen en waarover de commissie, al dan niet gevraagd, aan de minister van Waterstaat haar adviezen uitbracht.
Nadat in 1922 reeds door de minister overwogen was om de studiedienst op te heffen omdat deze dienst met ƒ 200.000 de hoogste post uitmaakte op de begroting van Waterstaat A / Luchtvaart, werd door de ministerraad in januari 1926 in beginsel besloten de Rijksstudiedienst, mede naar aanleiding van de rapporten van de Centrale Reorganisatie Commissie en de Bezuinigingscommissie, op te heffen.
Zie inv.nr. 34.
Alvorens dit besluit tot uitvoering te brengen had de minister van Waterstaat, in overleg met zijn ambtgenoten van Marine, van Oorlog en van Onderwijs, Kunsten en Wetenschappen, de gehele problematiek omtrent de rijksbemoeiingen met de luchtvaart ter fine van advies aan de Staatscommissie inzake de Luchtvaart voorgelegd.
Zie archief Staatscommissie inzake Luchtvaart, inv.nrs. 8, 36 en 37.
Deze commissie besloot, mede in overleg met de Commissie van Advies, de minister in 1927 te adviseren de studiedienst te handhaven, doch haar werkzaamheden op het gebied van de contrôle op de luchtwaardigheid van de vliegtuigen in handen te leggen van ambtenaren onder de rechtstreekse bevelen van de betrokken ministers.
Inmiddels duurde het tot de dertiger jaren voordat men de eerste schreden op het pad van de reorganisatie van de studiedienst begon te zetten. Men ging, indachtig het advies van de Staatscommissie, er daarbij vanuit dat de controlerende taak van de studiedienst inzake de luchtwaardigheid van vliegtuigen een taak moest zijn van de per 1 januari 1930 opgerichte Luchtvaartdienst en de Rijksstudiedienst een zuiver technisch-wetenschappelijke taak diende te hebben ten behoeve van zowel de Luchtvaartdienst, als van de Nederlandse vliegtuigindustrie en van de Nederlandse civiele en militaire luchtvaart. Daartoe zou de studiedienst in een stichting kunnen voortbestaan als "Proefstation voor de Luchtvaart"
Zie archief Rijksluchtvaartdienst 1930-1949, bundels 'Omzetting R.S.L. in een stichting'.
In tegenstelling hiermede was wel het advies van de Commissie Koolen, welke in haar verslag inzake de mogelijkheid tot verhoging van de veiligheid van het luchtverkeer in 1936 tot de conclusie kwam dat het toezicht op de aanbouw en het onderhoud van het luchtvaartmaterieel het beste in handen kon worden gelegd van de Rijksstudiedienst.
Rapport Commissie Koolen, blz. 12 en 13.
De regering besloot echter dit advies niet te volgen en na ampele besprekingen tussen alle bij deze plannen betrokken partijen kon op 29 december 1936 een wetsontwerp inzake de omzetting van de Rijksstudiedienst voor de Luchtvaart in een Stichting Nationaal Luchtvaartlaboratorium aan de Tweede Kamer worden aangeboden.
Gedrukte Kamerstukken, zittingsjaar 1936-1937, stuk 296.
Nadat dit ontwerp de Staten-Generaal in mei 1937 was gepasseerd
Wet van 31 mei 1937, Stb. 523.
werd de Commissie van advies bij Koninklijk Besluit van 3 juni 1937, nr. 46 te rekenen van 1 januari 1937 van haar taak ontheven
Zie inv.nr. 4.
Geschiedenis van het archiefbeheer
Het archief werd aangetroffen tussen een aantal pakken, welke allerhande archivalia over luchtvaartaangelegenheden bevatten.
Bij een allereerste ordening besloeg het ± 1/2 m'. De materiële toestand der archivalia was redelijk goed. Een ingang werd niet aangetroffen.
Zoals reeds werd vermeld kon aan de commissie een bezoldigd secretaris worden toegevoegd. De eerste, daartoe bij Beschikking van de minister van Waterstaat van 26 april 1921, La. N, afd. Waterstaat A benoemd, was de wetenschappelijk archiefambtenaar I mej.mr. W.H.M. Gey van Pittius. Haar werd bij Beschikking van de minister van Waterstaat van 1 oktober 1924, La. S, afd. Waterstaat A ontslag verleend.
Toen in 1924 de Hoofddirecteur van het K.N.M.I., prof.dr. E. van Everdingen tot voorzitter van de commissie werd benoemd stelde hij de voorwaarde dat de secretariaatswerkzaamheden naar de Bilt zouden worden overgebracht en deze dan tegen een vergoeding van ƒ 400,- per jaar opgedragen zouden worden aan W. Wolthers, secretaris van het K.N.M.I. Met zijn schrijven van 17 juli 1924, La. K, afd. Waterstaat A verklaarde de minister hiertegen geen bezwaren te hebben.
Zie inv.nr. 7.
Op 26 september 1924 deelde prof. van Everdingen aan de minister mede dat het archief van de commissie naar de Bilt was overgebracht. Toen de minister echter met zijn schrijven van 25 mei 1931, nr. 475, afd. Luchtvaart mededeelde dat de beloning van de secretaris uit bezuinigingsoverwegingen van ƒ 400,- tot ƒ 100,- zou worden teruggebracht, antwoordde prof. van Everdingen daarop: "Zooals ik reeds meermalen heb opgemerkt, is het verleenen van een vaste vergoeding van ƒ 400,- per jaar aan den waarnemend Secretaris de voorwaarde geweest, waarop ik mij tegenover den tegenwoordigen Directeur van den Luchtvaartdienst bereid heb verklaard het Voorzitterschap der Commissie te aanvaarden." Verder verklaarde hij nog dat, indien deze voorwaarde niet meer aanvaard zou worden, hij om zijn ontslag als voorzitter van de commissie zou verzoeken.
Bij Koninklijk Besluit van 31 december 1931, nr. 128 werd prof. van Everdingen met ingang van 1 januari 1932 als voorzitter van de commissie ontslagen en op 14 januari 1932 opgevolgd door ir. J. Blackstone te 's-Gravenhage.
Derhalve ging het secretariaat weer naar deze stad en werd het met ingang van 1 januari 1932 in handen gelegd van mej. G.T. Rijpkema, adjunct-commies bij de Luchtvaartdienst.
Uitvoerig is op deze secretariaatswisselingen ingegaan omdat bij de inventarisatie een groot hiaat in de correspondentie is geconstateerd. Het bleek namelijk dat de archivalia over de periode van 1 januari 1922 tot maart 1932 niet aanwezig waren. Waar van een overbrenging van het archief van de Bilt naar 's-Gravenhage niets gebleken is, werden uitgebreide naspeuringen in de archieven van het K.M.M.I. gedaan alwaar evenmin het ontbrekende deel werd aangetroffen. Derhalve dient te worden aangenomen dat deze archivalia in de loop van de tijd verloren zijn gegaan.
Wel kon uit de werkarchieven van een tweetal ambtenaren, die lid waren van de Commissie van Advies, enkele ontbrekende stukken, onder meer betreffende de begrotingen van de Rijksstudiedienst, aan dit archief worden toegevoegd. De inventarisnummers 5, betreffende de voorzitterswisselingen, en 6, betreffende de wijzigingen in de samenstelling van de commissie, konden worden aangevuld en gecompleteerd door het toevoegen van dubbelen van afschriften aangetroffen in, of Xerox-kopieën van originelen uit het archief van de Rijksluchtvaartdienst.
De verwerving van het archief
Overbrenging van een overheidsarchief
De verwerving van het archief
Het archief is krachtens bepalingen van de Archiefwet overgebracht.
Inhoud en structuur van het archief
2.16
Selectie en vernietiging
Overzicht van soorten van vernietigde stukken, behorende bij de verklaring van vernietiging d.d. 17 maart 1980.
1. Correspondentie inzake data van te houden vergaderingen 1920-1936
3. Geleide- en aanbiedingsbrieven 1920-1936
12. Stukken houdende opgaven verzonden dienststukken 1920-1936
30. Stukken betreffende bestelling van drukwerken 1920-1936
56. Mededelingen omtrent personeelsmutaties 1920-1936
57. Stukken betreffende machtigingen tot het aannemen van personeel 1920-1936
72. Stukken inzake reisdeclaratie van commissieleden alsmede verstrekking van inlichtingen daarover 1920-1936
72. Stukken houdende mededelingen omtrent afwezigheid wegens ziekte, vakantie en dergelijke
Aanwijzingen voor de gebruiker
Openbaarheidsbeperkingen
Volledig openbaar.
Materiële beperkingen
Aanvraaginstructie
Openbare archiefstukken kunnen online worden aangevraagd en gereserveerd. U kunt dit ook via de terminals in de studiezaal van het Nationaal Archief doen. Om te kunnen reserveren dient u de volgende stappen te volgen:
U maakt een profiel aan op www.gahetna.nl, en logt vervolgens in
Via de archiefinventaris (alleen de beschrijvingen met rode nummers) selecteert u het gewenste archiefstuk door op de knop 'Reserveren' te klikken
In het volgende scherm geeft u aan op welke dag u het archiefstuk wilt inzien
Indien u zich bevindt in de studiezaal en een tafelnummer heeft ontvangen kunt u dit nummer vermelden. Als u geen tafelnummer heeft kunt u tafelnummer 777 laten staan
Vervolgens bevestigt u uw reservering door deze te versturen.
Verwant materiaal
Beschikbaarheid van kopieën
Publicaties
Literatuuroverzicht
'De Ingenieur', orgaan van het Koninklijk Instituut van Ingenieurs, jrg. 1919.
Sandick, ir. R.A. van, 'De Rijksstudiedienst voor de Luchtvaart van 1918 tot 1926', 's-Gravenhage - 1926.
Verslag van de commissie belast met de taak een onderzoek in te stellen naar de mogelijkheid van verhooging der veiligheid van het luchtverkeer, 's-Gravenhage - 1936.
Te citeren als: Commissie Koolen
Vos, Jac., Inventaris van de archieven van de Staatscommissie inzake Luchtvaart en haar sub-commissies, 1919-1930 Verkeer en Waterstaat, 's-Gravenhage 1980.
Gedrukte Kamerstukken van het zittingsjaar 1936-1937.
Beschrijving van de series en archiefbestanddelen
- STUKKEN VAN ALGEMENE AARD, A.
  - Notulen van de vergaderingen., maart 1920-juni 1936; 1; 1 pak
- STUKKEN VAN BIJZONDERE AARD, B.
  - Organisatie, 1.
    - Stukken betreffende de Reglementen voor de Rijksstudiedienst voor de Luchtvaart., febr. 1920-mei 1932; 2; 1 omslag
    - Koninklijk Besluit van 27 februari 1920, nr. 71 houdende de instelling van de commissie. Afschrift., febr. 1920; 3; 1 stuk
    - Korrespondentie betreffende en het Koninklijk Besluit van 3 juni 1937, nr. 46 houdende de opheffing van de commissie., jan.-juni 1937; 4; 3 stukken
    - Koninklijke Besluiten houdende de ontslagen en de benoemingen van de voorzitters der commissie. Afschriften en kopieën., juli 1924-jan. 1932; 5; 3 stukken
    - Koninklijke Besluiten houdende de wijzigingen in de samenstelling der commissie. Afschriften en kopieën., juni 1920-jan. 1935; 6; 1 omslag
    - Stukken betreffende de vervulling van de post van secretaris der commissie alsmede van de bezoldiging van deze functionaris., april 1921-mei 1933; 7; 1 omslag
    - Briefwisseling tussen de minister van Waterstaat en de voorzitter inzake de toekenning van vacatiegelden aan de leden der commissie, jan. 1921-febr. 1936; 8; 1 omslag
  - Activiteiten, 2.
    - Begrotingen en financiële aangelegenheden, a.
      - Begrotingen met bijbehorende korrespondentie., 1921-1936; 9-20; 12 omslagen
        - Dienstjaar 1922., 9
        - Dienstjaar 1923., 10
        - Dienstjaar 1927., 11
        - Dienstjaar 1928., 12
        - Dienstjaar 1929., 13
        - Dienstjaar 1930., 14
        - Dienstjaar 1932., 15
        - Dienstjaar 1933., 16
          Zie ook inv.nr. 31.
        - Dienstjaar 1934., 17
        - Dienstjaar 1935., 18
        - Dienstjaar 1936., 19
        - Dienstjaar 1937., 20
      - Stukken betreffende de vaststelling van bepalingen omtrent het verrichten van werkzaamheden ten behoeve van overheidsdiensten en particulieren en de daarvoor te berekenen tarieven., febr. 1921-juni 1935; 21; 1 omslag
    - Personeels-aangelegenheden, b.
      - Stukken betreffende de vaststelling van een instructie voor de directeur en de overige ambtenaren van de Rijksstudiedienst voor de Luchtvaart., jan.-juni 1921; 22; 1 omslag
      - Stukken inzake de totstandkoming van een dienstreglement voor de Rijksstudiedienst ter aanvulling van het Algemeen Rijks-ambtenaren reglement., jan.-maart 1932; 23; 1 omslag
      - Briefwisseling tussen de minister van Waterstaat en de voorzitter betreffende de deelname van personeelsleden van de Rijksstudiedienst aan excursies en congressen., juni 1921-april 1932; 24; 1 omslag
      - Stukken betreffende de patentering van uitvindingen door ambtenaren van de Rijksstudiedienst, de overname daarvan door het Rijk en de eventueel daarvoor toe te kennen financiële vergoeding., jan. 1921-febr. 1929; 25; 1 omslag
      - Briefwisseling tussen de minister van Waterstaat en de directeur van de Rijksstudiedienst betreffende de toekenning van een gratificatie aan de vlieger van het laboratoriumvliegtuig, de 1ste Luitenant-vlieger W.C.J. Versteegh van de Luchtvaart-Afdeling. Afschriften., aug.-okt. 1921; 26; 2 stukken
      - Stukken betreffende het toekennen van vliegtoelagen aan de ingenieurs-vliegers van de Rijksstudiedienst., juni 1933-jan. 1936; 27; 1 omslag
      - Personeelsoverzichten., nov. 1934; 28; 1 omslag
      - Korrespondentie met de minister van Waterstaat en de directeur van de Rijksstudiedienst betreffende personeelsaangelegenheden, zoals aanstelling, ontslag en bezoldiging., jan. 1921-dec. 1934; 29; 1 omslag
      - Stukken betreffende de vliegopleiding van ir. J.C.G. Grassé van de Rijksstudiedienst., april-juni 1921; 30; 1 omslag
      - Stukken betreffende de positie van ir. A.G. von Baumhauer en ir. C. Kuipers., april 1921-dec. 1932; 31; 1 omslag
        Zie ook inv.nr. 16, alsmede de notulen van de 36-38ste vergadering.
      - Stukken betreffende de detachering van de officiervlieger 2e klasse R.J. Mulder en de vliegopleiding van ir. A.J. Marx., mei 1935-sept. 1936; 32; 1 omslag
    - Reorganisatie van de Rijksstudiedienst, c.
      - Brief van de directeur van de Rijksstudiedienst aan de minister van Waterstaat betreffende de samenwerking van deze dienst met prof.ir. C. Biezeno van de Technische Hogeschool te Delft. Afschrift., maart 1925; 33; 1 stuk
      - Rapport van de Centrale Reorganisatie Commissie houdende haar voorstel tot opheffing van de Rijksstudiedienst alsmede de daaruit voortgevloeide korrespondentie., nov. 1925-dec. 1926; 34; 1 omslag
      - Stukken betreffende de omzetting van de Rijksstudiedienst voor de Luchtvaart in een Stichting Nationaal Luchtvaartlaboratorium., maart 1933-juni 1936; 35; 1 omslag
    - Gebouw en instrumentarium, d.
      - Korrespondentie betreffende de verbouwing van het gebouw op de Marinewerf bij Schellingwoude., april-sept. 1921; 36; 1 omslag
      - Korrespondentie betreffende de aankoop van instrumenten., mei-dec. 1921; 37; 1 omslag
      - Rapport A 543 getiteld "De wenschelijkheid van een nieuwen windtunnel voor de R.S.L.", met aanbiedingsbrief., mei 1935; 38; 2 stukken